【裁判字號】    99,訴,1319
【裁判日期】    991109
【裁判案由】    損害賠償
【裁判全文】
臺灣高雄地方法院民事判決              99年度訴字第1319號
原      告  華南商業銀行股份有限公司
法定代理人  甲○○
訴訟代理人  丙○○
被      告  乙○○
上列當事人間請求損害賠償事件，本院於民國99年10月26日言詞
辯論終結，判決如下：
    主  文
原告之訴駁回。
訴訟費用由原告負擔。
    事實及理由
一、本件被告經合法通知，未於言詞辯論期日到場，核無民事訴
    訟法第386 條各款所列情形，爰依原告之聲請，由其一造辯
    論而為判決。
二、原告主張：被告原係伊公司鳳山分行員工，擔任保管箱經辦
    人員，卻長時間兼收保管箱租金，且竟於任職期間（民國78
    年9 月2 日至98年12月22日），竄改保管箱租戶分戶登記簿
    （95年2 月至98年11月），侵吞465 筆保管箱租金收入，合
    計新台幣（下同）602,340 元。主管機關即行政院金融監督
    管理委員會（以下簡稱金管會）乃依銀行法第61條之1 第1
    項第3 款：「銀行違反法令、章程或有礙健全經營之虞時，
    主管機關除得予以糾正、命其限期改善外，並得視情節之輕
    重，為下列處分︰…三、命令銀行解除經理人或職員之職務
    。…」規定命令伊解除被告職務，伊並因此遭金管會裁處罰
    鍰2,000,00 0元。被告與伊間有僱傭關係存在，依伊所制定
    之工作規則第三章服務守則第17條規定：「員工應忠誠職守
    ，遵守法令及本行服務規章，以誠實、清廉、敬業精神，貫
    徹本行信賴、熱誠、創新之企業經營理念，共圖行務之進展
    。如有故違，應按情節輕重予以懲處。…五、員工應操守清
    廉，不得藉職務上便利，營私舞弊。…」，被告侵占保管箱
    租金收入之行為，明顯違反原告工作規則，屬可歸責於被告
    之事由，致伊遭金管會裁處罰鍰2,000,000 元之損害，依民
    法第227 條規定，被告自應負損害賠償之責。又金管會依銀
    行法第61條之1 第1 項第3 款規定，命令伊解除被告職務，
    此規定除有保護大眾存款之公益外，亦兼為保護銀行合法、
    妥適、健全經營之權利，難謂非屬保護銀行之法律，是被告
    以竄改保管箱租戶分戶登記簿方式，侵占保管箱租金收入，
    難謂非故意以背於善良風俗之方法，加損害於他人，且屬違
    反保護他人之法律，依民法第184 條第1 項後段、第2 項規
    定，原告亦應就被告遭裁處罰鍰2,000,000 元之損害負賠償
    之責。為此，爰依僱傭契約、民法第227 條不完全給付及第
    184 條第1 項後段、第2 項侵權行為法律關係，提起本件訴
    訟，請求法院擇一判決勝訴，並聲明：被告應給付原告
    2,000,000 元。
三、被告未於言詞辯論期日到庭爭執，亦未提出書狀作何聲明或
    陳述。
四、經查：
(一)、按侵權行為損害賠償或債務不履行損害賠償，均以有損害之
    發生及有責任原因之事實，並二者間有相當因果關係為其成
    立要件。所謂相當因果關係，係以行為人之行為所造成之客
    觀存在事實，依經驗法則，可認通常均可能發生同樣損害之
    結果而言；如有此同一條件存在，通常不必皆發生此損害之
    結果，則該條件與結果並不相當，即無相當因果關係；不能
    僅以行為人就其行為有故意過失，自認該行為與損害間有相
    當因果關係（最高法院90年度台上字第772 號判決意旨參照
    ）。上揭所謂相當因果關係，係由「條件關係」與「相當性
    」所構成，條件關係是採「若無此行為，必不生此種損害」
    ，即「若無，則不」為認定，「相當性」係以行為人之行為
    所造成的客觀存在事實，為其觀察之基礎，並就此客觀存在
    之事實，依吾人智識經驗判斷，通常均有發生同樣損害結果
    之可能者，該行為人之行為與損害之間即有因果關係（最高
    法院94年度台上字第2210號判決意旨參照），合先敘明。
(二)、原告主張被告受僱擔任原告鳳山分行保管箱經辦人員期間，
    竄改保管箱租戶分戶登記簿，侵吞保管箱租金收入共計602,
    340 元乙情，業據提出保管箱租戶分戶登記簿、收入傳票、
    保管箱到期一覽表、被告侵吞保管箱租金明細表等件為證，
    核屬相符，且被告經合法通知，未曾到庭或以書狀爭執，自
    堪信原告上開主張為真實。
(三)、就被告任職期間竄改保管箱租戶分戶登記簿以侵吞保管箱租
    金之行為，原告主張其因此遭受金管會裁處罰鍰2,000,000
    元之損害，固提出金管會99年5 月20日金管銀控字第099600
    02910 號函及其所附裁處書為據。惟觀諸上揭金管會裁處書
    內容：「主旨：貴行鳳山分行行員乙○○長期竄改保管箱租
    戶分戶登記簿，侵吞保管箱租金，貴行未落實執行內部控制
    制度，違反銀行法第45條之1 第1 項規定，依同法第129 條
    第7 款規定，核處新台幣200 萬元罰鍰；…、二、理由：本
    案貴行核有下內部控制缺失：(一)、本案洪員為保管箱經辦人
    員，卻長期兼收取租金，核有違反貴行內部作業規定，且相
    關主管未察覺並予導正，致洪員有機可趁。(二)、洪員犯案時
    間長達3 年9 個月，權責主管於檢印覆核、分行自行查核及
    總行稽核保管箱租戶分戶登記簿時，均疏於注意租期、租金
    及繳納日期等紀錄有遭塗改之痕跡，致未發現舞弊情事，顯
    示覆核作業及內部查核程序未能有效落實執行。」（見本院
    卷第9 頁至第10頁），可知原告受處罰鍰2,000,000 元，係
    因原告未落實內部控制制度之故，亦即原告有任由經辦保管
    箱業務之被告兼收保管箱租金，違反原告內部作業規定，且
    相關主管於檢印覆核、分行自行查核及總行稽核保管箱租戶
    分戶登記簿時均未能發現被告竄改情事，無法有效落實覆核
    作業及查核作業等缺失，金管會方據此認定原告違反銀行法
    第45條之1 第1 項規定：「銀行應建立內部控制及稽核制度
    ；其目的、原則、政策、作業程序、內部稽核人員應具備之
    資格條件、委託會計師辦理內部控制查核之範圍及其他應遵
    行事項之辦法，由主管機關定之」，依同法第129 條第7 款
    規定裁處原告罰鍰2,000,000 元。是以，被告雖藉由原告未
    落實內部控制制部之缺失，方得順利竄改保管箱租戶分戶登
    記簿以侵吞保管箱租金，惟被告竄改保管箱租戶分戶登記簿
    以侵吞保管箱租金與原告未落實內部控制制度實屬二事，原
    告受罰係因其違反內部控制制度，與被告竄改保管箱租戶分
    戶登記簿及侵占保管箱租金行為並無相當因果關係，蓋縱使
    被告未藉竄改保管箱租戶分戶登記簿侵占保管箱租金，倘金
    管會查核發現被告經辦保管箱卻兼收租金，原告亦有違反內
    部控制制度之違規行為，仍該當於銀行法第129 條第7 款之
    裁罰規定甚明，原告就此亦不否認（見本院卷第86頁）。準
    此，原告遭金管會裁處罰鍰2,000, 000元乙事，並非被告竄
    改保管箱租戶分戶登記簿及侵占保管租金行為所致，依前揭
    說明意旨，原告依據僱傭契約不完全給付及侵權行為之規定
    ，請求被告給付2,000,000元，自屬無據。
五、綜上所述，原告依據僱傭契約及民法第227 條、第184 條第
    1 項後段、第2 項之規定，請求被告給付200 萬元，為無理
    由，應予駁回。
六、據上論結，本件原告之訴為無理由，依民事訴訟法第385 條
    第1 項前段、第78條，判決如主文。
中    華    民    國    99    年    11    月    9     日
                  民事第六庭  法  官  林書慧
以上正本係照原本作成。
如對本判決上訴，須於判決送達後20日內向本院提出上訴狀。如
委任律師提起上訴者，應一併繳納上訴審裁判費。
中    華    民    國    99    年    11    月    9     日
                                書記官  史華齡

司法院資訊處製作；財團法人民間司法改革基金會備份。
